【裁判字號】    97,簡上,146
【裁判日期】    980123
【裁判案由】    給付工程款
【裁判全文】
臺灣士林地方法院民事判決             97年度簡上字第146號
上  訴  人  祥皓室內裝修有限公司
法定代理人  乙○○
被  上訴人  丙○○
上列當事人間給付工程款事件，上訴人對於民國97年7 月18日本
院士林簡易庭97年度士簡字第868 號第一審判決提起上訴，本院
於98年1 月12日言詞辯論終結，判決如下：
    主  文
原判決關於駁回上訴人下列第二項之訴部分，及訴訟費用之裁判
均廢棄。
被上訴人應給付上訴人新臺幣壹拾壹萬柒仟捌佰伍拾貳元，及自
民國九十七年五月十四日起至清償日止，按週年利率百分之五計
算之利息。
其餘上訴駁回。
第一審、第二審訴訟費用合計新臺幣仟佰貳拾伍元由被上訴
人負擔（即被上訴人應賠償上訴人新臺幣仟佰貳拾伍元）。
    事實及理由
一、上訴人主張：被上訴人向業主甲○○承攬門牌號碼臺北市大
    同區○○○路○ 段257 巷6 號1 至4 樓房屋（下稱系爭房屋
    ）裝潢工程後，於民國97年4 月15日，將上開工程中之天花
    板及隔間裝修工程（下稱系爭工程）轉包予伊，兩造並簽訂
    合約書（下稱系爭契約），約定系爭工程之品名、規格、數
    量、單價及註明「工程總價以實際丈量實作實算」。系爭工
    程嗣於97年4 月29日完工、點交予被上訴人，被上訴人並將
    系爭房屋交予甲○○作為營業使用。伊按系爭工程實際施作
    面積計算系爭工程總價為新臺幣（下同）18萬8587元，扣除
    已給付之6 萬元，被上訴人尚積欠12萬8587元。是依系爭契
    約之約定，被上訴人應於系爭工程完工、點交完成後10天，
    以現金一次付清尾款，惟被上訴人拒不給付。為此，求為命
    被上訴人給付12萬8587元，及自97年5 月14日起至清償日止
    ，按週年利率5％計算利息之判決。
二、被上訴人則以：系爭工程有下列9 項工作不符系爭契約之約
    定：(一)系爭房屋4 樓天花板與隔間大部分均未密接，留有明
    顯縫隙。(二)上訴人將矽酸鈣板挪為己用而未返還。(三)系爭房
    屋1 樓廁所門口上方天花板尚有一角落未安裝骨架及矽酸鈣
    板。(四)兩造約定天花板應安裝厚度6MM 之矽酸鈣板，上訴人
    僅安裝4MM 之矽酸鈣板。(五)系爭房屋1 樓後方木門門斗上誤
    鑽4 個鑽孔。(六)因可歸責於上訴人之因素，造成系爭房屋1
    樓廁所外圍門板設置位置錯誤，事後雖已移設在正確位置，
    但卻於其中1 片磁磚上留下2 個鑽孔。(七)兩造約定系爭房屋
    1 樓廁所門板高度為200 公分，上訴人僅安裝190 公分之門
    板。(八)系爭房屋3 樓門斗缺角。(九)上訴人以不實之施作面積
    計算工程總價，且隔間面積未扣除門窗面積（以下合稱系爭
    瑕疵，分則逕以編號稱之）。由此可見，系爭工程尚未完工
    ，伊未受領系爭工程。又甲○○雖已進駐系爭房屋作為辦公
    使用，然伊未向甲○○請款，故不得以此認定伊已受領系爭
    工程，伊自得拒絕給付系爭工程尾款等語，資為抗辯。
三、本件經原審判決上訴人之訴駁回。上訴人全部不服，提起上
    訴，聲明為：(一)原判決廢棄。(二)被上訴人應給付上訴人12萬
    8587元，及自起訴狀繕本送達翌日起至清償日止，按週年利
    率5％ 計算之利息。被上訴人則聲明：上訴駁回。
四、兩造不爭執之事實（見本院97年10月27日準備程序筆錄）
  (一)被上訴人向甲○○承攬系爭房屋裝潢工程後，於97年4 月15
    日將系爭工程轉包由上訴人承攬施作。
  (二)系爭契約約定系爭工程之品名、規格、數量、單價，並註明
    工程總價為：「以實際丈量實作實算。」，付款方式約定為
    ：「完成2/3 支付現金6 萬元，尾款完工點交完成後10天現
    金壹次付清。」。
  (三)上訴人於97年4 月29日請求被上訴人進行驗收。
  (四)系爭工程實際施作面積如下：
    1.系爭房屋1樓天花板：17.25 坪；無門窗。
    2.系爭房屋2樓天花板：11.29 坪；無門窗。
    3.系爭房屋3樓天花板：14.89 坪；無門窗。
    4.系爭房屋4樓天花板：12.51 坪；無門窗。
    5.系爭房屋1 樓雙面隔間部分：8.31平方公尺；門為2.37平
      方公尺。
    6.系爭房屋2 樓單面隔間部分：16.03 平方公尺；窗戶為0.
      968 平方公尺。
    7.系爭房屋3 樓單面隔間部分：16.03 平方公尺；窗戶為0.
      968 平方公尺。
    8.系爭房屋3 樓雙面隔間部分：51.4平方公尺；3 扇門分別
      為1.76平方公尺、1.73平方公尺、1.81平方公尺；2 扇窗
      戶各為0. 49 平方公尺。
    9.系爭房屋4 樓單面有骨架之隔間部分：31.49 平方公尺；
      窗戶為0. 96 平方公尺。
    10.系爭房屋4 樓雙面隔間部分：44.88 平方公尺；3 扇門分
      別為1.78平方公尺、1.72平方公尺、1.72平方公尺；2 扇
      窗戶各為0.49平方公尺。
    11.系爭房屋4 樓單封9MM 無骨架隔間部分：48.25 平方公尺
      ；無門窗。
五、本件經本院於97年10月27日與兩造整理並協議簡化爭點為（
    見上開準備程序筆錄，本院並依論述之需要，而調整其順序
    ）
  (一)上訴人是否已依系爭契約之本旨完成系爭工程，並點交予被
    上訴人？
  (二)系爭工程總工程款及尾款各為若干？
六、得心證之理由：
  (一)上訴人已依系爭契約之本旨完成系爭工程，並已點交予被上
    訴人。
    1.按工作之完成與工作有無瑕疵，係屬兩事，此就民法第49
      0 條及第494 條參照觀之，不難索解。是定作人於承攬人
      完成工作時，雖其工作有瑕疵，仍無解於應給付報酬之義
      務，僅定作人得定相當期限請求承攬修補，如承攬人不於
      所定期限內修補瑕疵，或拒絕修補，或其瑕疵不能修補者
      ，定作人得依民法第494 條之規定請求減少報酬而已（最
      高法院73年度臺上字第2814號判決參照）。職是，承攬工
      作是否完成，為一客觀事實，與其後定作人之驗收，或確
      認承攬之工作有無瑕疵，要屬二事。又工程是否完工，應
      自工程之主要目的、經濟價值及一般工程實務之交易習慣
      等為全盤之觀察，非謂工程一有瑕疵，即屬尚未完工。
    2.經查，系爭房屋已交由甲○○作為辦公使用之事實，為兩
      造所不爭執（見本院卷第51頁），自堪信為真實。系爭房
      屋既已交由甲○○作為辦公室使用，足徵上訴人已將系爭
      工程現實移轉予被上訴人，而由被上訴人移轉占有予甲○
      ○，且應認系爭工程已完成點交及具有一定之經濟價值，
      並達系爭工程之主要目的。準此，上訴人主張：系爭工程
      業已於97年4 月29日完工，並點交予被上訴人等節，洵堪
      採信。
    3.又上訴人主張：系爭工程完工後，被上訴人另行發包之水
      電工程工人進場安裝燈具時，有取下該部分矽酸鈣板，但
      其事後已另行安裝上完整之矽酸鈣板，並將該部分矽酸鈣
      板補給被上訴人，且系爭房屋1 樓廁所門口上方骨架及矽
      酸鈣板均已施工完畢等情（見原審卷第21、76頁），核與
      證人李敏隆證稱：系爭工程中系爭房屋1 至4 樓輕鋼架天
      花板係由其施作，其先作骨架，再將矽酸鈣板鋪滿，當時
      並未拔除要施作燈具處之矽酸鈣板。其施作完畢後，因系
      爭房屋1 樓電梯附近之矽酸鈣板遭後續工程施工人員破壞
      ，故其又回到現場更換完整之矽酸鈣板，而當時燈具已安
      裝完畢，安裝燈具處原先放置之矽酸鈣板被推至天花板內
      側，故其先將此部分之矽酸鈣板取下置於電梯附近作為更
      換，並請上訴人日後補給被上訴人此部分之矽酸鈣板。另
      外，系爭房屋1 樓廁所門口骨架及矽酸鈣板，其業已全部
      施作完成等語（見原審卷第76頁）相符。由此益證，上訴
      人已就系爭工程中天花板部分施作完成。原審勘驗筆錄固
      記載：「1 樓廁所外洗手台上方現有4 格矽酸鈣板空間大
      小未封閉。」（見原審卷第42頁），惟參諸上訴人於97年
      4 月29日點交之日起，至原審前往現場勘驗之日（即97年
      6 月9 日）止，已過月餘；除系爭工程外，系爭房屋內尚
      有其他工程進行施工等節以觀，則上訴人主張：原審勘驗
      筆錄所載之瑕疵或係因其他工程施工所致，即屬合情理，
      應可採信。
    4.況系爭房屋既已交由甲○○使用，應認系爭工程已完成點
      交且具有一定之經濟價值，系爭瑕疵(一)至(三)部分尚不足以
      影響系爭工程之主要目的，是縱認系爭工程有系爭瑕疵(一)
      至(三)所示之情形，亦僅被上訴人得請求修補或減少報酬，
      非得以之抗辯系爭工程尚未完工。從而，被上訴人主張系
      爭工程仍有系爭瑕疵(一)至(三)所示之情形，應屬尚未完工云
      云，即無足採。
    5.再者，細譯系爭契約之約定，天花板規格為：「2 ×2 ×
      4MM ＃台火矽酸鈣板。」（見原審卷第26頁），可見兩造
      間就天花板部分應係約定安裝4MM 之矽酸鈣板。被上訴人
      雖辯稱：兩造嗣後以口頭約定天花板應安裝厚度6MM 之矽
      酸鈣板云云，並於原審提出一6MM 之矽酸鈣板樣品為證。
      然而，上訴人施作系爭工程時，被上訴人均至現場監工，
      且於上訴人替換燈具處矽酸鈣板時，被上訴人亦未反對上
      訴人另補給其該部分矽酸鈣板之提議等情，業據證人李敏
      隆結證纂詳（見原審卷第76、79頁）。準此以觀，被上訴
      人既至現場監工，且於上訴人安裝4MM 之矽酸鈣板時未提
      出任何異議，並於李敏隆更換矽酸鈣板時，同意由上訴人
      補給其相同之矽酸鈣板等節以觀，足見兩造並未變更天花
      板規格。是其抗辯系爭工程尚有瑕疵(四)所示之情形，而未
      完工云云，自不足採信。
    6.被上訴人固辯稱：系爭工程尚有系爭瑕疵(五)至(八)等處未修
      繕完成云云。惟查，依系爭契約內容所示，系爭工程施工
      品名為「天花板」、「隔間」、「ABS 廁所隔間」，並未
      包括門斗、門板等處（見原審卷第26頁），足證上訴人主
      張：系爭工程並不包括門部分，其係因被上訴人之請託而
      好意替被上訴人安裝門板等情，非屬無據。又被上訴人所
      提出之契約固有加註：「實門片200 公分，高210 」（見
      原審卷第34頁），然此業據被上訴人自承係其自行加註（
      見原審卷第80頁），且觀諸上訴人提出已由兩造簽名之系
      爭契約並無上開加註字樣，益徵兩造並未約定門之規格，
      上開字樣應係簽約後被上訴人自行加註。是以，系爭工程
      既未包括門斗、門板之施作，則縱認系爭工程尚有系爭瑕
      疵(五)至(八)所示之情形，亦非屬系爭工程之承攬範圍，被上
      訴人執此抗辯上訴人未依系爭契約完成系爭工程云云，自
      無足取。
    7.至被上訴人辯稱：上訴人以不實之施作面積計算工程總價
      ，且隔間面積均未扣除門窗面積云云，應屬系爭工程如何
      計價之問題，而非為工作物之瑕疵。是其主張系爭工程有
      系爭瑕疵(九)之情形，尚未完工，其拒絕給付工程款云云，
      更屬無稽。
  (二)系爭工程總價金為17萬7852元，尾款為11萬7852 元。
    1.據系爭契約載明：「隔間數量不扣除門窗」、「工程總價
      以實際丈量實作實算」等語（見原審卷第26頁），系爭工
      程應以實際施作之面積計算工程款，而兩造既已約定隔間
      數量不扣除門窗，則於測量隔間面積以計算工程款時，亦
      不應扣除門窗之面積。從而，被上訴人抗辯：門窗部分非
      屬實際施作之數量，不應列入計算工程款之範疇云云，當
      無足採。
    2.再依系爭契約內容所示，天花板每坪單價為800 元、隔間
      雙面部分每平方公尺為800 元、隔間單面部分每平方公尺
      為550 元、隔間單面4 樓單封9MM 國浦矽酸鈣板每平方公
      尺為300 元（見原審卷第26頁）。是本件總工程款應以系
      爭工程實際施作面積乘以上開單價計算，茲分述如下：
      (1)天花板施作面積為：1 樓17.25 坪、2 樓11.29 坪、3
        樓14.89 坪、4 樓12.51 坪，共計55.94 坪（計算式：
        17.25 + 11.29 + 14.89 + 12.54 ＝55.94） （見上四
        之(四)、1.至4.），以每坪800 元計算，天花板部分總價
        金為4 萬4752元（計算式：55.94 ×800 ＝44752） 。
      (2)雙面隔間施作面積為：1 樓8.31平方公尺、3 樓51.4平
        方公尺、4 樓44.88 平方公尺，共計104.59平方公尺（
        計算式：8.31 + 51.4 + 44.88 ＝104.59）（見上四之
        (四)、5.、8.、10.），以每平方公尺800 元計算，雙面隔
        間部分總價金為8 萬3672元（計算式：104.59×800 ＝
        83672） 。
      (3)單面隔間施作面積為：2 樓16.03 平方公尺、3 樓16.0
        3 平方公尺、4 樓31.49 平方公尺，共計63.55 平方公
        尺（計算式：16.03 + 16.03 + 31.49 ＝63.55） （見
        上四之(四)、6.、7.、9.），以每平方公尺550 元計算，
        單面隔間部分總價金為3 萬4953元（小數點以下四捨五
        入）（計算式：63.55 ×550 ＝34953） 。
      (4)4 樓單面隔間單封9MM 國浦矽酸鈣板施作面積為48.25
        平方公尺（見上四之(四)、11.），以每平方公尺300 元計
        算，價金為1 萬4475元（計算式：48.25 ×300 ＝1447
        5） 。
      基上，系爭工程總工程款為17萬7852元（計算式：44752
      + 83672 + 34953 + 14475 ＝177852），扣除被上訴人已
      給付之6 萬元，被上訴人尚積欠11萬7852元。
  (三)另按給付有確定期限者，債務人自期限屆滿時起，負遲延責
    任；遲延之債務，以支付金錢為標的者，債權人得請求依法
    定利率計算之遲延利息；應付利息之債務，其利率未經約定
    ，亦無法律可據者，週年利率為5 ％。民法第229 條第1 項
    、第233 條第1 項本文及第203 條分別定有明文。上訴人已
    依約完成系爭工程並點交予被上訴人，已如上述，被上訴人
    自應給付系爭工程尾款予上訴人。又兩造約定清償期限為系
    爭工程完工後10日，且兩造復未就遲延給付時之利率為約定
    ，是上訴人請求被上訴人給付11萬7852元，及自97年5 月14
    日起至清償日止，按週年利率5 ％計算之利息，應屬有據。
七、綜上所述，上訴人已依約完成系爭工程並點交予被上訴人，
    是其請求被上訴人給付工程款，於11萬7852元及自97年5 月
    14日起至清償日止，按週年利率5 ％計算之利息部分，於法
    有據，應予准許；原審駁回上訴人此部分之請求，尚有未洽
    ，上訴意旨指摘原審此部分之判決不當，求予廢棄，非無理
    由，應由本院予以廢棄，更為判決如主文第2 項所示。至上
    訴人逾越上開範圍之請求，於法即非有據，原審就此部分為
    其敗訴之判決，上訴意旨指摘原審此部分之判決不當，求予
    廢棄，非有理由，應予駁回。
八、本件事證已臻明確，兩造其他攻擊、防禦方法及所為之立證
    ，經本院斟酌後，認為均不足以影響本判決之結果，自無一
      一詳予論駁之必要，併此敘明。
九、本件第一審、第二審訴訟費用為3325元（上訴人預繳之第一
    審裁判費1330元、第二審裁判費1995元）。爰審酌上訴人請
    求之金額與本院判決被上訴人應給付之金額相差甚微，尚不
    至因此增加訴訟資源等情以觀，本件訴訟費用應由被上訴人
    負擔。
據上論結，本件上訴為一部有理由、一部無理由，依民事訴訟法
第436條之1第3項、第449條第1項、第450條、第451條第2項、第
79 條、第87條第1項，判決如主文。
中    華    民    國    98    年    1     月    23    日
                  民事第三庭  審判長法  官  鍾任賜
                                    法  官  施月燿
                                    法  官  林尚諭
以上正本證明與原本無異。
本件判決不得上訴。
中    華    民    國    98    年    2     月    3     日
                                    書記官  李明章


司法院資訊處製作；財團法人民間司法改革基金會備份。
